【裁判字號】    95,台上,4522
【裁判日期】    950817
【裁判案由】    偽造文書等罪
【裁判全文】
最高法院刑事判決            九十五年度台上字第四五二二號
    上  訴  人  甲○○
                乙○○
                丙○○
                丁○○
                尚瑒企業股份有限公司
                        200.
    上 列 一人
    代  表  人  甲○○
    上 列 五人
    共同代理人  毛英富律師
    被      告  戊○○
                        21號.
                        號4樓.
    選任辯護人  顧定軒律師
上列上訴人等因自訴被告偽造文書等罪案件，不服台灣高等法院
中華民國九十二年三月二十八日第二審判決（九十一年度上訴字
第一四一五號，自訴案號：台灣板橋地方法院八十八年度自字第
二七七號），提起上訴，本院判決如下：
    主  文
原判決撤銷，發回台灣高等法院。
尚瑒企業股份有限公司之上訴駁回。
    理  由
一、撤銷發回（甲○○、乙○○、丙○○、丁○○上訴）部分：
本件原判決撤銷第一審科刑之判決，改判諭知被告戊○○無罪；
固非無見。
惟查：一、原判決於理由欄一、(一)以甲○○自訴意旨略謂：「被
告於民國八十三年七月二十九日，受自訴人甲○○委託代為向國
泰公司（指國泰人壽保險股份有限公司）清償自訴人甲○○於八
十二年五月五日……所質借之新台幣（下同）六百五十萬元，而
收受自訴人甲○○交付之匯款六百五十萬元……，竟逾越自訴人
委託代償之授權範圍，逕自盜用其所保管之上開乙○○帳戶（指
乙○○在華南商業銀行第000000000000號帳戶）印
章，偽造取款憑條，分次陸續自八十三年七月二十九日至八十三
年八月十八日，將該六百五十萬元提領一淨，侵占入己」（原判
決正本第三頁），於理由欄四、(二)說明：「乙○○對前揭款項（
指甲○○匯入前開帳戶之六百五十萬元）本僅想賺取利息差額，
嗣經被告向乙○○招攬，乙○○遂以其自己名義先後投保五份性
質不同之保險，又認為其夫甲○○為家庭支柱，另於八十五年五
月間替甲○○亦投保二份高額保險，並指示被告如六百五十萬元
之利息不夠，亦得以本金支付保費」，「上開七份保險明細，依
保險始期先後為……由此可知，被告陸續自八十三年九月至八十
五年六月間為自訴人甲○○及乙○○投保，而自訴人否認知悉參
與此七份保險，可見自訴人並未支付保費，被告所辯保費由前述
六百五十萬元及所生孳息支付係屬實在。」，因認被告並無侵占
上開六百五十萬元（原判決正本第十一頁至第十二頁）。但甲○
○指訴匯入乙○○前開帳戶之六百五十萬元，係於八十三年七月
二十九日至同年八月十八日即為被告全數提領，而被告為乙○○
、甲○○辦理上開七件投保，係於八十三年九月至八十五年六月
間，倘屬非虛，則何以被告在尚未辦理七件投保交付保費前，即
將上開款項全部提領？究被告提領六百五十萬元及上開七件投保
繳納保費之情形有何關聯？如何認定被告提領係為繳納保費？原
判決未為究明並於理由內詳為說明，遽為有利於被告之認定，自
有違誤。二、原判決於理由欄一、(三)(四)以乙○○、丙○○、丁○
○自訴意旨略謂：「被告盜蓋自訴人乙○○印章並偽造自訴人乙
○○之署押於保單借款借據……持以交付國泰公司，使國泰公司
陷於錯誤，而同意撥款，被告即以此方式，就自訴人乙○○於八
十一年八月十二日向國泰公司所投保之『國泰萬代福二一一終身
壽險』保單分別於八十四年七月二十八日、八十五年七月三十日
、八十六年一月二十日、八十六年三月九日及八十七年一月二十
三日借得八萬三千元、十九萬一千元、四萬八千元、七萬三千元
及二萬六千元（計四十二萬一千元）；就自訴人乙○○於八十二
年二月二十五日向國泰公司所投保之『國泰添福增壽終身壽險』
保單分別於八十五年六月十八日、八十六年六月二十四日及八十
七年一月七日借得十萬八千元、五萬七千元及二萬九千元（計十
九萬四千元）。而被告所詐得上開款項，悉數由被告領取現金或
由國泰公司匯撥於前揭乙○○華南銀行第0000000000
00號帳戶由被告提領」、「被告為便於詐得款項，又於八十五
年七月二十六日將附表一（指原判決附表）所示自訴人丙○○、
丁○○及何耕齊名義保單七份之要保人變更為自訴人乙○○，然
後以同前方式……於附表一所示時間分別借得附表一所示款項（
計四十三筆）」（原判決正本第四頁、第五頁）；於理由欄四、
(四)說明：「自訴人復指被告於保單要保人住址逕行填載被告居所
，俾代收保費繳費通知，並有機會持上開保單向國泰公司質借而
不為自訴人發覺。又附表一所示保單，係被告於八十五年七月二
十六日將要保人丙○○、丁○○及何耕齊名義變更為乙○○名義
，以便向國泰公司質借款項而匯撥入前述自訴人乙○○華南銀行
帳戶云云。惟……可見保單要保人填寫被告住址，與是否矇使自
訴人而質借並無必然關係。且被告早於本案發生前之八十一年間
起即將保單上要保人之住居所填上被告自己之住所……被告要跨
區向自訴人收費雖不一定要在要保書上要保人地址填上被告地址
，然被告為便於向自訴人收費而以較為便給之方式為之，尚難認
其目的即在日後逕持保單質借」（原判決正本第二十一頁至第二
十二頁）；依上開理由之記載及論述，對於乙○○、丙○○、丁
○○上開自訴被告以偽造其等名義之保單借款借據等方式，向國
泰公司分別詐得款項部分，原判決並未調查審認，於理由內亦未
置一詞，即認被告亦無此部分之犯行（原判決正本第二十六頁，
理由欄四(八)），顯有可議。綜上，應認原判決有撤銷發回之原因
。原判決其他有裁判上一罪關係部分，基於審判不可分原則，應
一併發回。
二、駁回（尚瑒企業股份有限公司上訴）部分：
按當事人對於下級法院之判決有不服者，得上訴於上級法院，刑
事訴訟法第三百四十四條第一項前段著有明文。因之，若非當事
人或無下級法院之判決，即無上訴可言。上訴人尚瑒企業股份有
限公司並非本件之自訴人，第一審判決並未將之列為自訴人，原
判決亦未將之列為上訴人或當事人而為判決，其竟提起本件上訴
，應非法之所許，予以駁回。
據上論結，應依刑事訴訟法第三百九十七條、第四百零一條、第
三百九十五條前段，判決如主文。
中    華    民    國  九十五  年    八    月   十七   日
                      最高法院刑事第十二庭
                          審判長法官  林  永  茂
                                法官  洪  文  章
                                法官  蘇  振  堂
                                法官  蕭  仰  歸
                                法官  何  菁  莪
      本件正本證明與原本無異
                                      書  記  官
中    華    民    國  九十五  年    八    月  二十四  日
                                                      Ｅ


司法院資訊處製作；財團法人民間司法改革基金會備份。
